臺灣高等法院刑事判決　　　　　　　　100年度上訴字第662號
上　訴　人　臺灣桃園地方法院檢察署檢察官
上　訴　人
即　被　告　李文忠
選任辯護人　法扶律師　張智超律師
上列上訴人因被告毒品危害防制條例案件，不服臺灣桃園地方法
院98年度訴字第824 號，中華民國99年12月30日第一審判決（起
訴案號：臺灣桃園地方法院檢察署98年度偵字第8370號），提起
上訴，本院判決如下：
    主  文
上訴駁回。
    事  實
一、李文忠於民國93年間因施用毒品案件，經臺灣桃園地方法院
    以94年訴字第579號刑事判決判處應執行有期徒刑1年確定；
    另於94年間因竊盜案件，經同院以94年度易字第629 號刑事
    判決判處有期徒刑1年2月確定；再於95年間因施用毒品案件
    ，經臺灣臺南地方法院以95年度訴字第99號刑事判決判處應
    執行有期徒刑1年4月確定，上開案件經裁定減刑並定執行刑
    及接續執行後，於96年12月29日縮刑期滿執行完畢。李文忠
    明知海洛因屬毒品危害防制條例所定之第一級毒品，不得持
    有、轉讓及販賣，竟分別基於轉讓第一級毒品海洛因犯意，
    先以他人所有門號0000000000號行動電話與受讓人聯絡後，
    於附表編號一至六所示時地，將一定重量海洛因轉讓予他人
    以供施用（受讓人、轉讓時地、方法、數量均詳如附表編號
    一至六所載）；又意圖營利而基於販賣第一級毒品海洛因之
    犯意，先以他人所有門號0000000000號行動電話與買受人聯
    絡後，於附表編號七至十一所示時地，以新臺幣（下同）10
    00元價格，各將0.1公克或約可供施用1次重量之海洛因販賣
    交付予羅榮炎、許明光二人（買受人、交易時地、交易毒品
    重量及金額，均如附表編號七至十一所載）。嗣因同案被告
    莊銘得等人經警於97年4月9日，分別在桃園縣蘆竹鄉新庄子
    37號之21旁花圃鐵皮屋及桃園縣桃園市○○○街93號10樓等
    處查獲，循線追查始查悉上情。
二、案經新竹市政府警察局報請臺灣桃園地方法院檢察署檢察官
    偵查後起訴。
    理  由
壹、程序部分：
一、按被告以外之人於審判外之言詞或書面陳述，除法律有規定
    者外，不得作為證據。被告以外之人於偵查中向檢察官所為
    之陳述，除顯有不可信之情況者外，得為證據。被告以外之
    人於審判外之陳述，雖不符前4 條之規定，而經當事人於審
    判程序同意作為證據，法院審酌該言詞陳述或書面陳述作成
    時之情況，認為適當者，亦得為證據。當事人、代理人或辯
    護人於法院調查證據時，知有第159條第1項不得為證據情形
    ，而未於言詞辯論終結前聲明異議者，視為有前項之同意，
    刑事訴訟法第159條第1項、第159條之1第2項、第159條之5
    ，分別定有明文。
二、被告選任辯護人雖於原審辯稱證人林峻聲等於偵查時之證詞
    無證據能力等語，惟查證人林峻聲、江進森、羅榮炎於偵查
    時所為之證述，業經其等具結在卷，且無事證可以證明其等
    偵查時之證詞存在「顯有不可信之情況」，辯護人於本院已
    不爭執林峻聲、江進森二人偵查中證述之證據能力，該二人
    偵查中證述，自堪認有證據能力。而證人羅榮炎及證人許明
    光之偵查中證述，已具結在卷，復經原審交互詰問在案，已
    賦予被告及辯護人詰問權利，該二人偵查中證述，自有證據
    能力，被告辯護人於本院辯稱該二人偵查中證述，應無證據
    能力云云，難以採認。其餘本院認定犯罪事實依據各項證據
    之證據能力，本件被告及辯護人於言詞辯論終結前，均未聲
    明異議，該等證據已經法院於審理時逐一提示予被告及辯護
    人表示意見，本院審酌該等證據取得過程並無瑕疵，與本案
    待證事實間復具有相當之關聯性，以之為本案證據並無不當
    ，自得採為本件認定事實之基礎。
貳、實體部分：
一、訊據上訴人即被告（下稱被告）李文忠，固坦認如附表編號
    一至六所示轉讓第一級毒品海洛因之犯行，及坦承其確有如
    附表編號十、十一所示將海洛因交付予許明光等情，惟矢口
    否認販賣第一級毒品海洛因之犯行，先後辯稱：證人羅榮炎
    於審理時證述不實，其將如附表編號十、十一所示之海洛因
    交付許明光，但沒有收錢云云。辯護人辯稱：羅榮炎及許明
    光之證詞反覆並不可信，本案並無扣案物品可資佐證，僅憑
    通聯譯文及證人證詞並不足以認定被告有販賣海洛因犯行，
    且監聽譯文難以逕認係販賣毒品之對話云云。惟查：
(一)上揭被告如附表編號一至六所示之轉讓第一級毒品海洛因之
    犯行，業經被告於原審、本院審理時坦承不諱（原審卷(六)
    第238至241頁），而附表編號一、二所示轉讓事實，亦有證
    人林峻聲於偵查時之證詞可憑（偵查卷(三)第52、53頁），
    又證人許明光於原審時亦證述曾有如附表編號三、四、五所
    示自被告李文忠處收受海洛因之情（原審卷(六)第175至176
    頁），證人江進森於偵查時亦證述其曾將0000000000號行動
    電話借給江新結使用等語（偵查卷(三)第93頁），復有如附
    表編號一至六所示之被告李文忠與林峻聲、許明光、江新結
    電話通話之通訊監察譯文可憑（偵查卷(二)第119至133頁）
    ，足見被告上開轉讓犯行，均堪認定。
(二)上揭被告如附表編號七至九所示販賣第一級毒品海洛因犯行
    ，業經證人羅榮炎於原審證述明確（原審卷(六)第129至130
    頁），並有如附表編號七至九所示之被告李文忠與羅榮炎之
    通訊監察譯文在卷可憑（偵查卷(二)第 124、130、132頁）
    。上揭被告如附表編號十、十一所示販賣第一級毒品海洛因
    之犯行，有如附表編號十、十一所示之被告李文忠與許明光
    通話之通訊監察譯文在卷可憑（偵查卷(二)第122、126頁）
    ，證人許明光於原審時亦證述其於97年12月25日下午02時20
    分許於李文忠住處內向李文忠取得約1針（即可供施用1次）
    之海洛因，有給李文忠1000元，其於97年12月29日上午06時
    30分許在李文忠住處內向李文忠取得約1針（即可供施用1次
    ）之海洛因，價值是1000元等語（原審卷(六)第175至176頁
    ），被告於法院審理時雖均否認販賣犯行，惟亦自承其有如
    附表編號十、十一所示各交付1針數量（即約可供施用1次）
    之海洛因予許明光等情（原審卷(六)第239 頁），上揭犯行
    應已明確，被告空口否認，難以輕信。
(三)被告雖矢口否認上揭販賣第一級毒品海洛因犯行，惟查前揭
    證人羅榮炎於原審證詞，核與偵查卷附被告李文忠與羅榮炎
    之通訊監察譯文相合（偵查卷(二)第124、130、132 頁），
    亦核與證人羅榮炎於偵查時證述相符（偵查卷(三)第85、86
    頁），經審酌證人羅榮炎於原審時之證詞，既無何違背常情
    之處，且經依法具結以擔保憑信性，衡情，證人要無甘冒偽
    證風險設詞誣陷之理，被告徒指摘證人證述不實，亦未提出
    何具體事證以供進一步審酌，被告空言抗辯，其辯自非可採
    。被告辯解其將如附表編號十、十一所示海洛因交付許明光
    ，但沒有收錢云云，惟證人許明光於原審時已證述其如附表
    編號十、十一所示向被告取得海洛因並同時給付李文忠金錢
    等情至詳在卷，此與如附表編號十、十一所示李文忠與許明
    光通話之通訊監察譯文互核相符（偵查卷(二)第122、126頁
    ），可見被告辯解沒有收錢云云，並非可信。況依監聽譯文
    前後文句對照以觀，堪認係交易毒品海洛因無訛，辯護人上
    開所辯，亦非可採。至證人許明光於原審時雖曾證述其該二
    次（即附表編號十、十一）交付李文忠金錢是還賭債云云，
    惟與被告李文忠於審理時供稱其交付海洛因予許明光，與許
    明光還錢無關，分屬二事云云不符（原審卷(六)第240頁）
    ，再經原審法院詢問證人許明光關於賭債細節時，證人許明
    光無法明確說明賭債發生時間及經過，僅諉稱其積欠賭債並
    無書面或憑證可稽，其幾乎每天還被告錢，都是當面說債務
    還剩多少云云（原審卷(六)第176、177頁），復參酌證人即
    與許明光、李文忠結識多年友人唐桂華，於原審時證稱並未
    聽說許明光與李文忠有金錢往來等語（原審卷(六)第235 頁
    ），足見證人許明光於原審時證述其交付李文忠金錢係償還
    賭債云云，亦屬迴護之詞而非可採。辯護人前揭所辯，均難
    憑採。從而，被告確有附表所示販賣毒品犯行，應堪認定。
二、經查，販賣海洛因係違法行為，非可公然為之，且有其獨特
    之販售路線及管道，復無公定價格，容易增減分裝之份量，
    而每次買賣之價量，可能隨時依雙方關係深淺、資力、需求
    量及對行情之認知、來源是否充裕、查緝是否嚴緊、購買者
    被查獲時供述購買對象之可能風險之評估等，而異其標準，
    非可一概而論，從而販賣之利得，一般除被告坦承犯行明確
    外，委難察得實情，惟販賣之人從價差或量差中牟利之方式
    雖異，然其販賣行為在意圖營利則同一。被告雖未供述其為
    如附表編號七至十一所示販賣毒品之利得，致無法查得被告
    販賣之利潤，惟被告與買受人非屬至親，當無可能甘冒重典
    而按購入價格轉售而不求利得之理；復按一般民眾普遍認知
    毒品之非法交易政府一向查禁森嚴，且予以重罰，衡諸常情
    ，倘非有利可圖，絕無平白甘冒被嚴查重罰高度風險之理，
    從而，舉凡其有償交易，除有足以反證其確係另基於某種非
    圖利本意之關係外，自難因無法查悉其販入價格，作為是否
    高價賣出之比較，即可謂其無營利之意思而阻卻販賣犯行之
    追訴，而就被告如附表編號七至十一所示犯行論之，以其出
    售之價量情形觀之，被告應有營利意圖存在。本件事證明確
    ，被告犯行堪以認定。
三、按行為後法律有變更者，適用行為時之法律。但行為後之法
    律有利於行為人者，適用最有利於行為人之法律，此為刑法
    第2 條第1 項揭示之法律變更從舊從輕原則，規範目的在於
    避免惡化行為人法律地位，致其受行為時無法預見之刑罰處
    罰，故該條文「法律」之解釋限於「刑罰法律」（最高法院
    51年台非字第76號判例），循此意旨，則該條文之「變更」
    當限於「影響整體刑罰權規範內容利或不利」之變更，始合
    其規範目的。毒品危害防制條例已於98年05月20日修正公布
    ，被告於同條例修正施行前為本案附表編號七至十一所示之
    犯行，當有新舊法比較適用。被告行為時之毒品危害防制條
    例第4條第1項原規定：「製造、運輸、販賣第一級毒品者，
    處死刑或無期徒刑；處無期徒刑者，得併科新臺幣一千萬元
    以下罰金」，修正後則規定：「製造、運輸、販賣第一級毒
    品者，處死刑或無期徒刑；處無期徒刑者，得併科新臺幣二
    千萬元以下罰金」，經核修正後規定，得併科之罰金顯已提
    高，被告所為亦無同條例第十七條自白減輕其刑規定之適用
    ，自應以被告行為時之規定對被告較為有利，爰依被告行為
    時之規定處斷。
四、按海洛因屬毒品危害防制條例第2條第2項第1 款所定之第一
    級毒品，不得持有、販賣、轉讓。核被告所為，附表編號一
    至六部分，均係犯毒品危害防制條例第8條第1項之轉讓第一
    級毒品罪，附表編號七至十一部分，均係犯修正前毒品危害
    防制條例第4條第1項之販賣第一級毒品罪。被告持有第一級
    毒品之低度行為，各為販賣、轉讓之高度行為所吸收，均不
    另論罪。公訴意旨雖認被告犯如附表編號二至六所示，係犯
    毒品危害防制條例第4條第1項之販賣第一級毒品罪，然被告
    已否認此部分販賣犯行，而證人林峻聲於偵查時已證述附表
    編號二所示，被告是請其施用，沒有給錢等情（偵查卷(三)
    第53頁），又證人許明光於審理時亦證述如附表編號三至五
    所示，其並未給被告錢等語（原審卷(六)第175、176頁），
    再依卷附被告李文忠與江新結之通訊監察譯文所示，被告雖
    有交付海洛因予江新結，但查無證據可以證明江新結有交付
    金錢予被告，此觀彼二人之通訊監察譯文自明（偵查卷(二)
    第129 頁），是如附表編號二至六所示，並無事證可資證明
    被告係出於營利意圖而為，核與販賣毒品之構成要件不符，
    僅得以轉讓罪論處，公訴意旨尚有未恰，惟其基本社會事實
    同一，本院自應予以審理並依法變更起訴法條。被告所犯如
    附表各編號所示各罪，犯意各別，行為互殊，均應分論併罰
    。又被告有如事實欄所示之犯罪科刑執行情形，有前述臺灣
    高等法院被告前案紀錄表可佐，其於徒刑執行完畢後五年內
    ，故意再犯本件有期徒刑以上之罪，均為累犯，除法定刑為
    死刑、無期徒刑，依法不得加重外，均應就併科罰金部分依
    刑法第47條第1項規定，加重其刑。被告所為如附表編號七
    至十一所示之販賣第一級毒品海洛因之犯行部分，全部所得
    僅5000元，其販賣毒品雖有營利意圖已如前述，惟與毒品危
    害防制條例第4條第1項之法定刑為死刑或無期徒刑，處無期
    徒刑者，得併科新臺幣1000萬元以下罰金相較，被告犯罪情
    狀非無可資憫恕之處，本案縱處被告法定最低刑度仍嫌過重
    ，爰均分依刑法第59條、第64條第2項、第65條第2項、第66
    條等規定，減輕其刑。並均先加後減之。
五、原審經審理結果，認被告罪證明確，因而適用毒品危害防制
    條例第4條第1 項（修正前）、第8條第1項、第19條第1項，
    刑法第11條前段、第2條第1 項前段、第47條第1項、第59條
    、第51條第5 款等規定，並審酌被告素行不佳，明知毒品對
    人體有莫大戕害，竟漠視毒品危害性而為本件犯行，已危害
    國民身心健康及社會風氣，惟其智識能力不佳，謀生不易，
    及其犯罪動機、手段、犯行次數、情狀、規模暨其雖未坦承
    犯行，然已有悔意等一切情狀，各量處如原審判決附表所示
    之刑，並定執行刑為有期徒刑二十二年。再認，被告犯本案
    所用行動電話，既未扣案，復無證據證明尚屬存在，且電話
    號碼0000000000號之門號申設人為許明光，亦非被告（偵查
    卷(二)第111 頁），自難認該行動電話為被告所有，爰不另
    為沒收之諭知。本件被告販賣及有償轉讓第一級毒品海洛因
    所得合計5500元，應依毒品危害防制條例第19條第1 項規定
    ，併予宣告沒收，且因未扣案，併諭知如全部或一部不能沒
    收時，並以其財產抵償之（應沒收物為金錢，故無追徵價額
    之問題）。經核認事用法尚無違誤，量刑亦允當，被告提起
    上訴，否認販賣犯行或請求輕判，核非有理由，應予駁回。
六、檢察官上訴意旨稱：
(一)原審就被告各次販賣第一級毒品之犯行，未依毒品危害防制
    條例第4條第1項所定刑度判決，反依刑法第59條之規定予以
    酌減，顯非適法。
  1.原審依本件於偵查中、審理時所查得之證據，既已認定被告
    犯有高達5 次之販賣第一級毒品之罪刑，且非集合犯而應予
    分論併罰，則依毒品危害防制條例第4條第1項之規定，即應
    就被告各次之販賣毒品犯行，予以論處死刑或無期徒刑，方
    為適法。又按刑法上之酌量減輕，必於犯罪之情狀顯可憫恕
    ，認科以最低刑度仍嫌過重時，始得為之，此為刑法第59條
    所明定，至情節輕微僅可為法定刑內從輕科刑之標準，不得
    據為酌量減輕之理由。最高法院28年上字第1064號著有判例
    可資參照。又按量刑固屬法院自由裁量之職權，然仍應受比
    例原則等法則之拘束，並非可恣意為之，致礙及公平正義之
    維護，必須兼顧一般預防之普遍適應性與具體個案特別預防
    之妥當性，始稱相當。而刑法第59條之酌量減輕其刑，必於
    犯罪之情狀，在客觀上足以引起一般同情，認為即予宣告法
    定低度刑期，猶嫌過重者，始有其適用。至於被告無前科、
    家境貧困、肢體殘障、坦白犯行，犯罪所得低微等情狀，僅
    可為法定刑內從輕科刑之標準，不得據為酌量減刑之理由。
    最高法院94年度台上字第9號判決及51年台上字第899號判例
    供參。
  2.原審就被告各次販賣犯行，未依毒品危害防制條例第4條第1
    項所定之刑度為判決，反減輕至遠低於該條項最低刑期（無
    期徒刑）之有期徒刑16年，無非以「被告所為如附表編號7
    至11所示之販賣第一級毒品海洛因之犯行部分，全部所得僅
    有新臺幣(下同)5500元，其販賣毒品雖有營利意圖已如前述
    ，惟與毒品危害防治條例第4條第1項之法定刑為死刑或無期
    徒刑，處無期徒刑者，得併科新臺幣1000萬元以下罰金相較
    ，被告犯罪情況非無可資憫恕之處，本案縱處被告法定最低
    刑度仍嫌過重，爰依刑法第59條、第64條第2項、第65條第2
    項、第66條等規定，減輕其刑」（參見原審判決第7 頁）等
    為據。意即原審係以被告遭查獲之販賣次數為5 次，販賣所
    得僅5500元，而作為原審依刑法第59條酌減被告刑度依據。
  3.然本件被告李文忠明知毒品戕害國人身心健康之鉅，吸食或
    販賣毒品並屬違法之犯行。然其卻仍分別販賣海洛因予羅榮
    炎、許明光至少5 次，轉讓海洛因給林竣聲、許明光及江新
    結至少6 次，除嚴重戕害渠等之健康外，更進一步生對於社
    會安全與公共秩序之潛在危害，導致民病國弱之後果，故其
    犯罪情節及所造成之後果均相當嚴重，惡性非輕。況以販賣
    毒品之常情而言，豈有僅欲圖微薄之利益而販賣、轉讓少次
    、少量之毒品予他人，卻仍承受販賣、轉讓毒品所致遭判處
    重刑風險之理？故除本件遭檢警以監聽方式查獲者外，被告
    顯必有其他數次之販賣或轉讓毒品犯行未遭發現，實難以遭
    查獲之毒品交易所得僅5500元乙節，即為對被告量處顯失平
    衡之輕刑之依據。甚且，被告於本件偵查及原審審理時，均
    仍飾詞狡辯，毫無悔意，完全不反省其犯罪行為之嚴重，僅
    一昧指責對其不利之證據、證言，若仍任其因此獲得較法定
    刑度為顯然過輕之科刑，不僅鼓勵其繼續犯罪或存有不思悔
    悟之犯後態度。是被告本件犯行之科刑，實不宜過輕。又被
    告既然毫無悔意，在客觀上根本不足以引起一般同情，若在
    被告毫無悔意之情況下，仍給予低於該罪法定刑最低刑度之
    優惠，如何能嚇阻販毒之不法行為。
(二)綜上，原審並未斟酌被告犯罪之情節及所造成危險、損害均
    屬嚴重，犯後態度不佳，毫無悔悟之意等情，即就被告5 次
    販賣第一級毒品之犯行，均從輕分別判處有期徒刑16年，甚
    至將此5次販賣海洛因犯行，連同6次轉讓海洛因本共計達87
    年之刑度，僅從輕定應執行有期徒刑22年之罪刑，其量刑輕
    重顯然失衡，實屬過輕，自難令人甘服，亦與公平正義未合
    。則原審判決既存有上述量刑顯然過輕之情，即難謂妥適。
(三)惟查，原審已說明論述本件被告販賣犯行，有刑法第五十九
    條酌減其刑適用之依據，依被告販賣手段、所得等一切情狀
    以觀，核無不合。況原審僅就五次販賣犯行，依犯罪所得各
    僅一千元，而適用酌減其刑，未就轉讓部分一併酌減其刑，
    益見原審適用該法條，尚無不合。又檢察官上訴書並未請求
    調查證據，起訴書認定十次販賣、一次轉讓，原審認定六次
    轉讓、五次販賣，核與監聽譯文及證人供述相合，原審自已
    盡調查證據之能事，檢察官徒就原審上開法律適用及量刑，
    指摘原判決不當，依本件販賣情節以觀，難認有據，其上訴
    核為無理由，亦應予駁回。
據上論斷，應依刑事訴訟法第368條，判決如主文。
本案經檢察官呂丁旺到庭執行職務
中    華    民    國   100    年    5     月    3     日
                  刑事第九庭審判長法  官  陳貽男
                                  法  官  許必奇
                                  法  官  蔡聰明
以上正本證明與原本無異。
如不服本判決，應於收受送達後10日內向本院提出上訴書狀，其
未敘述上訴之理由者並得於提起上訴後10日內向本院補提理由書
（均須按他造當事人之人數附繕本）「切勿逕送上級法院」。
                                  書記官  張郁琳
中    華    民    國   100    年    5     月    3     日
附錄：本案論罪科刑法條全文
毒品危害防制條例第4條（修正前）：
製造、運輸、販賣第一級毒品者，處死刑或無期徒刑；處無期徒
刑者，得併科新臺幣一千萬元以下罰金。
製造、運輸、販賣第二級毒品者，處無期徒刑或七年以上有期徒
刑，得併科新臺幣七百萬元以下罰金。
製造、運輸、販賣第三級毒品者，處五年以上有期徒刑，得併科
新臺幣五百萬元以下罰金。
製造、運輸、販賣第四級毒品者，處三年以上十年以下有期徒刑
，得併科新臺幣三百萬元以下罰金。
製造、運輸、販賣專供製造或施用毒品之器具者，處一年以上七
年以下有期徒刑，得併科新臺幣一百萬元以下罰金。
前五項之未遂犯罰之。
毒品危害防制條例第8條：
轉讓第一級毒品者，處1年以上7年以下有期徒刑，得併科新臺幣
1百萬元以下罰金。
轉讓第二級毒品者，處6月以上5年以下有期徒刑，得併科新臺幣
70萬元以下罰金。
轉讓第三級毒品者，處3 年以下有期徒刑，得併科新臺幣30萬元
以下罰金。
轉讓第四級毒品者，處1 年以下有期徒刑，得併科新臺幣10萬元
以下罰金。
前四項之未遂犯罰之。
轉讓毒品達一定數量者，加重其刑至二分之一，其標準由行政院
定之。